臺灣高等法院刑事判決
111年度上訴字第1977號
上  訴  人  
即  被  告  李俊徹


上列上訴人即被告因詐欺等案件，不服臺灣新竹地方法院111年
度訴字第59號，中華民國111年3月30日第一審判決（起訴案號：
臺灣新竹地方檢察署110年度偵字第13441、13509、13923號），
提起上訴，本院判決如下：
    主  文
原判決撤銷。
李俊徹犯三人以上共同詐欺取財罪，共肆罪，各處有期徒刑壹年
參月。未扣案之犯罪所得新臺幣壹萬貳仟元沒收，於全部或一部
不能沒收或不宜執行沒收時，追徵其價額。
    事  實
一、李俊徹於民國110年初某日，加入某真實姓名、年籍均不詳
    、綽號「小凱」、「叔叔」（下各稱「小凱」、「叔叔」）
    等成年人所屬詐欺集團（下稱本案詐欺集團，其違反組織犯
    罪防制條例第3條第1項後段之參與犯罪組織罪部分，業經繫
    屬在前【110年11月3日繫屬】之臺灣臺北地方法院以110年
    度審訴字第1726號判處罪刑，現由本院以111年度上訴字第2
    027號審理中），由李俊徹擔任車手出面向被害人收取遭詐
    騙財物後，再依指示交予本案詐欺集團指定前來收取詐得財
    物之成年成員，即可獲得每次新臺幣（下同）3,000元之報
    酬，李俊徹、「小凱」、「叔叔」及本案詐欺集團某成年成
    員，即共同意圖為自己不法之所有，基於三人以上詐欺取財
    及一般洗錢之犯意聯絡，由本案詐欺集團某成年成員於各如
    附表「詐騙時間」欄所示時間，以附表「詐騙手法」欄所示
    方式，向附表「告訴人」欄所示之人施以詐術，致附表「告
    訴人」欄所示之人陷於錯誤，而同意交付附表「詐得財物」
    欄所示財物，「叔叔」隨即指派李俊徹於各如附表「收取詐
    得財物時間」欄所示時間，至各如附表「收取詐得財物地點
    」欄所示地點，向附表「告訴人」欄所示之人收取各如附表
    「詐得財物」欄所示財物後，旋交予本案詐欺集團指示前來
    收取詐得財物之某成年成員上繳予本案詐欺集團之上手，而
    以此迂迴、層轉之方式，掩飾詐欺犯罪所得之本質及去向。
    李俊徹各次向「告訴人」欄所示之人收取「詐得財物」欄所
    示財物時，均依「叔叔」指示抽取現金3,000元（共4次，合
    計獲得1萬2,000元）作為報酬。嗣附表「告訴人」欄所示之
    人發覺受騙後報警處理，經警循線查獲上情。
二、案經胡淑鈴訴由新竹市警察局第三分局、鍾劉春英、童碩甫
    訴由新竹市警察局第二分局、吳素貞訴由新竹市警察局第一
    分局報告臺灣新竹地方檢察署（下稱新竹地檢署）檢察官偵
    查起訴。
    理  由
一、證據能力方面
  ㈠按被告以外之人於審判外之言詞或書面陳述，雖不符刑事訴
    訟法第159條之1至第159條之4之規定，而經當事人於審判程
    序同意作為證據，法院審酌該言詞陳述或書面陳述作成時之
    情況，認為適當者，亦得為證據；當事人、代理人或辯護人
    於法院調查證據時，知有第159條第1項不得為證據之情形，
    而未於言詞辯論終結前聲明異議者，視為有前項之同意；刑
    事訴訟法第159條之5定有明文。查本判決下列認定事實所引
    用之被告以外之人於審判外所為之供述證據資料，公訴人、
    上訴人即被告李俊徹對本院提示之卷證，均表示對於證據能
    力沒有意見而不予爭執（見本院卷第52至54、76至79頁），
    且迄至言詞辯論終結前亦未再聲明異議，本院審酌上開證據
    資料製作時之情況，尚無違法不當或證明力明顯過低之瑕疵
    ，亦認以之作為證據，應屬適當。
  ㈡本判決下列認定事實所引用之非供述證據，並無證據證明係
    公務員違背法定程序取得之證據，且與本件待證事實具有自
    然之關聯性，均得作為證據。　　　
二、認定事實所憑之證據及理由
　㈠上開犯罪事實，業據被告於警詢、偵查、原審準備程序及審
    理時、本院準備程序及審理時均坦承不諱（見新竹地檢署11
    1年度偵字第13441號卷【下稱偵13441卷】第3至7、48至49
    頁、新竹地檢署111年度偵字第13509號卷【下稱偵13509卷
    】第8至11頁、新竹地檢署111年度偵字第13923號卷【下稱
    偵13923卷】第4至6頁、原審卷第43、54頁、本院卷第50至5
    1、79至81頁），核與證人即告訴人胡淑鈴、鍾劉春英、童
    碩甫、吳素貞於警詢之證述相符（見偵13441卷第8至9頁、
    偵13509卷第56至57、65至67頁、偵13923卷第7至8頁），另
    有通聯調閱查詢單、通聯紀錄基地臺位置（見偵13441卷第1
    6頁、偵13509卷第30至31頁）各1份及附表「證據出處」欄
    所示證據（卷頁出處均詳附表「證據出處」欄所載）在卷可
    查，足認被告上開任意性之自白與事實相符。
　㈡綜上所述，本件事證明確，被告確實有為事實欄一所載之三
    人以上共同詐欺取財及一般洗錢等犯行，堪予認定。
三、論罪
  ㈠按洗錢防制法於105年12月28日修正公布，106年6月28日施行
    後，依該法第2條關於修正後之洗錢定義立法理由，已將包
    括例如詐欺集團向被害人施用詐術後，為隱匿其詐欺所得財
    物之去向，而令被害人將其款項轉入該集團所持有、使用之
    人頭帳戶，並由該集團所屬之車手前往提領詐欺所得款項等
    行為，認屬於本法第14條第1項之一般洗錢罪；另雖依過去
    實務見解，認為行為人對犯特定犯罪所得之財物或利益作直
    接使用或消費之處分行為，或僅將自己犯罪所得財物交予其
    他共同正犯，祇屬犯罪後處分贓物之行為，非本條例所規範
    之洗錢行為，惟依新法規定，倘行為人意圖掩飾或隱匿特定
    犯罪所得來源，而將特定犯罪所得直接消費處分，甚或交予
    其他共同正犯，而由共同正犯以虛假交易外觀掩飾不法金流
    移動，即難認單純犯罪後處分贓物之行為，應仍構成新法第
    2條第1或2款之洗錢行為（最高法院111年台上字第880號判
    決意旨參照）。查如事實欄一所載，本案詐欺集團某成年成
    員對附表「告訴人」欄所示之人施以詐術，致附表「告訴人
    」欄所示之人陷於錯誤，而同意交付如附表「詐得財物」欄
    所示財物，「叔叔」隨即指派被告於各如附表「收取詐得財
    物時間」欄所示時間，至各如附表「收取詐得財物地點」欄
    所示地點收取詐得款項，再由被告將收取之各該詐得款項繳
    回本案詐欺集團某成年成員再層轉上游成年成員，此等方式
    將使檢警難以溯源追查犯罪所得之蹤跡與後續犯罪所得持有
    者，顯已製造金流之斷點，足以產生隱匿該犯罪所得去向之
    結果，被告既知悉對於本案提領款項以層層轉交行為，將造
    成檢警無從查知真正取得款項之人，亦無從查明款項之去向
    ，自有所認識，卻仍依指示交付款項，當有掩飾或隱匿詐欺
    犯罪所得去向之洗錢故意，揆諸前揭說明，自非僅係取得犯
    罪所得，而兼有洗錢防制法第2條第2款所規範之洗錢行為。
    是核被告所為，均係犯刑法第339條之4第1項第2款之三人以
    上共同詐欺取財罪及洗錢防制法第14條第1項之一般洗錢罪
    。
  ㈡被告與「小凱」、「叔叔」及本案詐欺集團某成年成員間，
    就事實欄一所示之三人以上共同詐欺取財及一般洗錢等犯行
    ，均有犯意聯絡及行為分擔，均應論以共同正犯。　
　㈢被告各係以一行為同時觸犯如事實欄一所示之三人以上共同
    詐欺取財及一般洗錢犯行，均為想像競合犯，均應依刑法第
    55條之規定，均從一重之三人以上共同詐欺取財罪處斷。
  ㈣被告就事實欄一所載如附表各編號所示三人以上共同詐欺取
    財犯行（4次），犯意各別，行為互殊，應分論併罰。
　㈤起訴書之犯罪事實雖未敘及被告一般洗錢之犯罪事實，然該
    部分事實與公訴人已起訴之三人以上共同詐欺取財之犯罪事
    實，既具有裁判上一罪關係，自應為起訴效力所及，且經本
    院審理時當庭諭知被告涉有上開法條及罪名（見本院卷第81
    頁），無礙於被告之攻擊防禦，自得併予審理。
　㈥又想像競合犯係一行為觸犯數罪名，行為人犯罪行為侵害數
    法益皆成立犯罪，僅因法律規定從一重處斷科刑，而成為科
    刑一罪，自應對行為人所犯各罪均予適度評價。析言之，想
    像競合犯之處斷刑係以其中最重罪名之法定刑為裁量之準據
    ，除非輕罪中最輕本刑有較重於重罪之最輕本刑，而應適用
    刑法第55條但書規定重罪科刑之封鎖作用，須以輕罪之最輕
    本刑形成處斷刑之情形外，若輕罪之減輕其刑事由未形成處
    斷刑之外部界限，自得將之移入刑法第57條或第59條之科刑
    審酌事項內，列為是否酌量從輕量刑之考量因子。因此法院
    決定想像競合犯之處斷刑時，雖從較重罪名之法定刑為裁量
    之準據，惟具體形成宣告刑時，亦應將輕罪之刑罰合併評價
    ，方為適當（最高法院111年度台上字第2840號判決意旨參
    照）。查被告於本院審理時自白其一般洗錢犯行，已如前述
    ，然此係屬想像競合犯其中之輕罪，因刑法第55條規定從一
    重之第339條之4第1項第2款之三人以上共同詐欺取財罪處斷
    之結果，致無從依洗錢防制法第16條第2項規定減輕其刑，
    僅得由本院於科刑審酌時，列為是否酌量從輕量刑之考量因
    子（詳後述），俾完足評價被告犯行，附此敘明。
四、上訴之判斷
　㈠原審認被告犯行事證明確，予以論罪科刑，固非無見。惟查
    ，原判決既於事實欄記載：「...，再由『叔叔』指示被告於
    原判決附表時間欄、地點欄所示之時間、地點拿取詐欺款項
    ，後將贓款交付予該詐欺集團上游成員」等語（見原判決第
    1頁第25至27行，本院卷第11頁），已敘明被告涉犯一般洗
    錢犯罪事實之旨，惟未於其理由欄貳、二、論罪科刑部分論
    究被告此部分之一般洗錢犯行，尚有未洽。
　㈡被告上訴意旨略以：原審量刑過重，希望從輕量刑，或改以
    勞動方式處分云云。
　㈢本院查：
　⒈按刑事審判旨在實現刑罰權之分配的正義，故法院對有罪被
    告之科刑，應符合罪刑相當之原則，使輕重得宜，罰當其罪
    ，以契合社會之法律感情，此所以刑法第57條明定科刑時應
    審酌一切情狀，尤應注意該條所列10款事項以為科刑輕重之
    標準，俾使法院就個案之量刑，能斟酌至當。而量刑輕重係
    屬事實審法院得依職權自由裁量之事項，苟已斟酌刑法第57
    條各款所列情狀而未逾越法定刑度，不得遽指為違法（最高
    法院72年台上字第6696號判例參照）。
　⒉原審關於被告之科刑，已依刑法第57條各款所列情狀加以審
    酌（詳如原判決第3頁第31行至第4頁第8行所載，本院卷第1
    3至14頁），而於法定刑度之內，予以量定，客觀上並無明
    顯濫權或失之過重之情形，亦未違反比例原則，核無違法或
    不當，且原審對被告所量處各該宣告刑之刑度（有期徒刑1
    年3月），僅較其所犯之刑法第339條之4第1項第2款三人以
    上共同詐欺取財罪之法定最輕本刑（有期徒刑1年）多出有
    期徒刑3月而已，又本件原審對被告所量定之應執行刑為有
    期徒刑1年6月，亦僅占各宣告刑總合有期徒刑5年（1年3月*
    4=5年）之30％，顯已對被告為大幅折讓之減輕，實難認原審
    有何量刑過重可言，是被告上訴意旨，空言漫指原審量刑過
    重云云，自無可採。
　⒊另被告上訴意旨雖請求改以勞動方式處分云云。惟按犯最重
    本刑為5年以下有期徒刑以下之刑之罪，受6月以下有期徒刑
    或拘役之宣告，而未聲請易科罰金者，得以提供社會勞動6
    小時折算1日，易服社會勞動；受6月以下有期徒刑或拘役之
    宣告，不符第1項易科罰金之規定者，得依前項折算規定，
    易服社會勞動；另於數罪併罰之數罪均得易科罰金或易服社
    會勞動，其應執行之刑逾6月者，亦適用之。刑法第41條第2
    、3、8項分別定有明文。查本件被告所犯之刑法第339條之4
    第1項第2款三人以上共同詐欺取財罪之法定最輕本刑為有期
    徒刑1年，且其所犯各罪之宣告刑既經諭知為有期徒1年3月
    ，尚不符前述得易服社會勞動之規定，是被告此部分之上訴
    意旨，與法不合，亦非可採。
　㈣綜上所述，被告提起本件上訴，固無理由，然原判決既有上
    開可議之處，自屬無可維持，仍應由本院予以撤銷，另為適
    法之判決。
五、科刑審酌事項
　㈠爰以行為人責任為基礎，審酌被告正值青壯，竟不思循正途
    賺取生活所需，無視政府一再宣誓掃蕩詐欺集團犯罪之決心
    ，僅為圖輕鬆賺錢而加入本案詐欺集團，導致告訴人等遭騙
    而受有財產上損害，所為實屬不該，惟念被告犯後始終坦承
    犯行（其所涉一般洗錢罪部分，固因想像競合犯之關係，而
    無從依洗錢防制法第16條第2項予以減刑，本院於量刑時併
    予斟酌此部分對被告有利之量刑因子），尚知悔悟。另被告
    迄未與告訴人等達成和解以賠償告訴人等損失，又審酌被告
    在本案詐欺集團擔任車手收取告訴人等遭詐騙款項之角色分
    工，另兼衡被告於原審及本院審理時自陳；高中肄業，現從
    事中古車業務，月薪約3萬元，未婚、無子女，家中經濟狀
    況不好，現與父親、祖父母同住等語（見原審卷第55頁、本
    院卷第81頁）之智識程度、家庭經濟、生活狀況等一切情狀
    ，改量處如主文欄第2項所示之刑。
　㈡另本院衡酌被告除本案所犯4罪外，尚有其他案件在偵查、審
    理中，亦有已確定並執行完畢之前案，有本院被告前案紀錄
    表在卷可考，則由本院依法定其應執行刑，恐未能保障被告
    定刑聽審權、徒增不必要重複裁判或違反一事不再理原則情
    事發生之虞，宜待本案確定後，再由臺灣高等檢察署檢察官
    向本院聲請裁定應執行刑，基此考量，爰不就被告所犯4罪
    之宣告刑，定其應執行之刑，一併敘明。　
六、沒收
　㈠按二人以上共同犯罪，採沒收或追徵應就各人所分得者為之
    之解。又所謂各人「所分得」，係指各人「對犯罪所得有事
    實上之處分權限」，法院應視具體個案之實際情形而為認定
    ：倘若共同正犯各成員內部間，對於不法利得分配明確時，
    固應依各人實際分配所得沒收；然若共同正犯成員對不法所
    得並無處分權限，其他成員亦無事實上之共同處分權限者，
    自不予諭知沒收；至共同正犯各成員對於不法利得享有共同
    處分權限時，則應負共同沒收之責。至於上揭共同正犯各成
    員有無犯罪所得、所得數額，係關於沒收、追繳或追徵標的
    犯罪所得範圍之認定，因非屬犯罪事實有無之認定，並不適
    用「嚴格證明法則」，無須證明至毫無合理懷疑之確信程度
    ，應由事實審法院綜合卷證資料，依自由證明程序釋明其合
    理之依據以認定之（最高法院104年度台上字第3937號判決
    同此意旨)。查被告於原審審理時供承：每次擔任車手可獲
    得3,000元報酬，就附表各編號所示4次之犯行，共獲得1萬2
    ,000等語明確（見原審卷第43至44頁），是應就此部分被告
    實際分得之未扣案犯罪所得，依刑法第38條之1第1項前段、
    第3項規定宣告沒收，於全部或一部不能沒收或不宜執行沒
    收時，追徵其價額。
　㈡又犯洗錢防制法之洗錢罪，其所移轉、變更、掩飾、隱匿、
    收受、取得、持有、使用之財物或財產上利益，沒收之，洗
    錢防制法第18條第1項前段定有明文，其立法理由係為沒收
    洗錢行為標的之財物或財產上利益。惟該條文並未規定「不
    論屬於犯罪行為人與否」均沒收之，自仍以屬於被告所得管
    領、處分者為限，始應予以沒收。查被告除取得上開犯罪報
    酬外，就本案收取之詐得款項業已交付「叔叔」指示之本案
    詐欺集團成年成員輾轉交付本案詐欺集團之不詳上手，已如
    前述，足認此部分款項非在被告實際管領、處分中，尚無從
    依洗錢防制法第18條第1項規定予以宣告沒收，一併敘明。
七、末按當事人、代理人、辯護人或輔佐人聲請調查之證據，法
    院認為不必要者，得以裁定駁回之；而待證事實已臻明瞭而
    無再調查之必要，或同一證據再行聲請，均應認為不必要，
    刑事訴訟法第163條之2第1項、第2項第3、4款定有明文。被
    告雖於本院準備程序陳稱：桃園那邊有找出其他共犯，請求
    法院可以幫我找出真相，希望其他人幫我分擔被害人賠償金
    ，我下次開庭會提供這些資料等語（見本院卷第54頁），惟
    被告嗣於本院審理時，並未提出其所稱之資料供本院調查（
    見本院卷第79頁），且本案事證已明，被告所犯如事實欄一
    所載之三人以上共同詐欺取財及一般洗錢等犯行，均堪認定
    ，已見前述，且本案縱查獲其他共犯，被告亦仍須就其犯行
    負其刑事罪責或相關民事損害賠償責任，並不因是否查獲共
    犯而有二致，是被告上開調查證據聲請，並無調查之必要，
    附此說明。　　
據上論斷，應依刑事訴訟法第369條第1項前段、第364條、第299
條第1項前段，判決如主文。
本案經檢察官賴佳琪提起公訴，被告提起上訴，檢察官鄭堤升到
庭執行職務。
中　　華　　民　　國　　111 　年　　7 　　月　　28　　日
                  刑事第二十一庭審判長法　官  林怡秀
                                      法　官  劉元斐
                                      法　官  蔡羽玄
以上正本證明與原本無異。
如不服本判決，應於收受送達後20日內向本院提出上訴書狀，其
未敘述上訴之理由者並得於提起上訴後20日內向本院補提理由書
（均須按他造當事人之人數附繕本）「切勿逕送上級法院」。
                                      書記官  陳語嫣
中　　華　　民　　國　　111 　年　　7 　　月　　28　　日
附表
編號 告訴人 詐騙時間 詐騙手法 詐得財物 收取詐得財物時間 收取詐得財物地點 證據出處 1 胡淑鈴 110年5月20日下午2時許 本案詐欺集團某成年成員於左列時間，以電話向胡淑鈴佯稱：女兒遭綁架云云，致胡淑鈴陷於錯誤，而於「收取詐得財物時間」、「收取詐得財物地點」欄所示之時、地，將備妥之現金30萬元及黃金1兩放入亮橘色手提袋內交付予被告。 ⑴現金30萬元 ⑵黃金1兩 110年5月20日下午2時46分 新竹市○區○○街000號之新竹國小正門口 內政部警政署反詐騙諮詢專線紀錄表、新竹市警察局第三分局南門派出所受理各類案件紀錄表、受(處)理案件證明單、元大銀行證券存摺影本各1份、監視器錄影畫面截圖數張（見偵13441卷第10至12、14至15、21至34頁）。 2 鍾劉春英 110年5月21日上午9時許 本案詐欺集團某成年成員於左列時間，以電話向鍾劉春英佯稱：孫子遭挾持云云，致鍾劉春英陷於錯誤，而於「收取詐得財物時間」、「收取詐得財物地點」欄所示之時、地，將備妥之現金20萬元放入牛皮紙袋內，並放置在「收取詐得財物地點」欄所示地點之某變電箱旁地上，再由被告收取之。 ⑴現金20萬元 110年5月21日上午10時33分 新竹市○區○○路000號三民國中旁人行道 臺灣土地銀行存摺影本、新竹市警察局第二分局文華派出所受理各類案件紀録表、受（處）理案件證明單、內政部警政署反詐騙諮詢專線紀錄表各1份、現場相片、監視器錄影畫面截圖、逃逸路線圖、通聯紀錄截圖數張（見偵13509卷第12至29、58至61、63頁）。 3 吳素貞 110年5月25日下午2時許 本案詐欺集團某成年成員於左列時間，以電話向吳素貞佯稱：兒子遭挾持云云，致吳素貞陷於錯誤，而於「收取詐得財物時間」、「收取詐得財物地點」欄所示之時、地，將備妥之現金30萬元放置在「收取詐得財物地點」欄所示地點之某椅子下方，再由被告收取之。 ⑴現金30萬元 110年5月25日下午4時48分 新竹市○區○○路0段000號前 內政部警政署反詐騙諮詢專線紀錄表、臺新銀行、新竹第一信用合作社存摺影本各1份、監視器錄影畫面截圖、衣物相片數張（見偵13923卷第10、12至20頁）。 4 童碩甫 110年8月16日某時許 本案詐欺集團某成年成員於左列時間，以電話向童碩甫佯稱：兒子遭挾持云云，致童碩甫陷於錯誤，而於「收取詐得財物時間」、「收取詐得財物地點」欄所示之時、地，將備妥之現金49萬元交付予被告。 ⑴現金49萬元 110年8月16日中午12時30分 新竹市○區○○路00號東門國小旁 存摺影本、新竹市警察局第二分局東門派出所受理各類案件紀録表、受（處）理案件證明單各1份（見偵13509卷第68、69、71頁）。 

附錄本案論罪科刑法條：
刑法第339條之4
犯第 339條詐欺罪而有下列情形之一者，處1年以上7年以下有期
徒刑，得併科1百萬元以下罰金：
一、冒用政府機關或公務員名義犯之。
二、三人以上共同犯之。
三、以廣播電視、電子通訊、網際網路或其他媒體等傳播工具，
    對公眾散布而犯之。
前項之未遂犯罰之。 
　　
洗錢防制法第14條
有第2條各款所列洗錢行為者，處7年以下有期徒刑，併科新臺幣
5百萬元以下罰金。
前項之未遂犯罰之。
前二項情形，不得科以超過其特定犯罪所定最重本刑之刑。